【裁判字號】    95,訴,210
【裁判日期】    950828
【裁判案由】    確認債權不存在
【裁判全文】
臺灣雲林地方法院民事判決               95年度訴字第210號
原      告  丙○○
被      告  雲林縣台西鄉農會
法定代理人  乙○○
訴訟代理人  甲○○
上列當事人間請求確認債權不存在事件，本院於民國95年8 月14
日言詞辯論終結，判決如下：
    主  文
原告之訴駁回。
訴訟費用由原告負擔。
    事實及理由
一、原告主張：其於民國85年4 月8 日向被告雲林縣台西鄉農會
    借貸新台幣（下同）320 萬元，嗣經被告拍賣抵押物後，被
    告已經受償2,659,792 元，是原告應尚積欠被告540,208 元
    ，惟被告竟以本金1,221,982 元加計利息257,770 元、違約
    金50,175元向原告追討，自有違誤。又原告於被告拍賣抵押
    物取償後，並無其他違約及再次積欠之情形，而被告以累進
    加計利息之利滾利方式，已違反法律所規定利息之計算方式
    ，且係趁人急迫之情形，所為意思表示合致，原告自得主張
    撤銷，另利息之請求，依民法第126 條規定為2 年短期時效
    ，而違約金過高，原告得拒絕給付，亦為民法第250 條所明
    定。綜上，被告對於原告超過本金540,208 元部分債權應不
    存在，為此，原告提起本件確定訴訟，以排除上開不確定之
    狀態。
    並聲明：(一)確認被告對於原告之本金債權超過540,208 元部
    分債權不存在。(二)訴訟費用由被告負擔。
二、被告則以：原告前於85年4 月間向被告借款320 萬元，嗣因
    原告未依約清償，經被告強制執行後，受償2,659,792 元（
    其中32,022元為執行費，454,891 元為90年4 月10日起至91
    年12月2 日止之利息，2,172,879 元為本金），餘尚有本金
    1,027,121 元及自91年12月3 日起至清償日止按年息百分之
    九計算之利息，及按上開利率百分之二十計算之違約金，暨
    已核算產生之違約金76,875元（自民國90年4 月10日起至91
    年12月2 日止）未清償。另被告於95年間，針對連帶保證人
    林丁秋、周萬福帳戶之存款21,784元行使抵銷權，抵銷上開
    債務之利息，故原告迄今應尚積欠被告本金1,027,121 元及
    利息、違約金。原告提起本件確認訴訟，顯無理由等語，資
    為抗辯。
    並聲明：(一)原告之訴駁回。(二)訴訟費用由原告負擔。
三、兩造不爭執之事實：
    原告於85年4 月8 日向被告借款320 萬元，嗣經被告強制執
    行後，受償2,659,792 元。
四、得心證之理由：
    本件兩造所爭執之處，在於被告對於原告之本金債權是否僅
    餘540,208 元？
  (一)按民事訴訟法第247 條第1 項所謂即受確認判決之法律上利
    益，係指因法律關係之存否不明確，致原告在私法上之地位
    有受侵害之危險，而此項危險得以對於被告之確認判決除去
    者而言，故確認法律關係成立或不成立之訴，茍具備前開要
    件，即得謂有即受確認判決之法律上利益（最高法院42年度
    台上字第1031號判例參照）。本件原告主張其於被告拍賣抵
    押物強制執行後，應僅積欠被告本金540,208 元，為被告所
    否認，則被告對於原告之本金債權為何，即處於存否不明之
    狀態，原告在法律上之地位有不安之狀態存在，其訴請確認
    被告對於原告之本金債權於超過540,208 元部分之債權不存
    在，如經判決確認，其不安之狀態即可除去，有即受確認判
    決之法律上利益，原告自得提起本件訴訟，合先敘明。
  (二)原告主張其於85年4 月8 日向被告借款320 萬元，嗣經被告
    拍賣抵押物強制執行後，被告已經受償2,659,792 元之事實
    ，為被告所不爭執，自堪信為真實。原告另主張上開借款經
    扣除被告受償2,659, 792元後，原告應尚積欠被告540,208
    元等語，則為被告所否認。按清償人所提出之給付，應先抵
    充費用，次充利息，次充原本，民法第323 條定有明文。查
    ，被告經強制執行債務人之財產後，受償2,659,792 元，其
    中32,022元為執行費，454,891 元為90年4 月10日起至91年
    12月2 日止之利息，2,172, 879元為本金，依此計算，原告
    尚有本金1,027,121 元及自91年12月3 日起至清償日止按年
    息百分之九‧一計算之利息，及按上開利率百分之二十計算
    之違約金，暨已核算產生之違約金76,875元（自民國90年4
    月10日起至91年12月2 日止）未清償，此有臺灣雲林地方法
    院民事執行處強制執行金額計算書分配表、臺灣雲林地方法
    院債權憑證在卷足憑，復為兩造所不爭執，自堪信為真。嗣
    被告於95年間，另就連帶保證人林丁秋、周萬福帳戶之存款
    21,784元行使抵銷權，為兩造所不爭執，是經以上開存款抵
    充前揭未受償借款自91年12月3 日起至92年2 月25日止之利
    息後，原告應尚有本金1,027,121 元，及自92年2 月26日起
    至清償日止按年息百分之九‧一計算之利息，及按上開利率
    百分之二十計算之違約金，暨已核算產生之違約金76,875元
    （自民國90年4 月10日起至91年12月2 日止）未清償被告。
    至原告雖主張被告受償2,659,792 元應全數抵充本金，是被
    告對於原告應僅餘本金540,208 元之債權云云，惟查，原告
    上開主張不僅於法無據，亦與兩造所簽訂之契約約定不符，
    自無足取。
  (三)至原告主張其於被告拍賣抵押物取償後，並無其他違約及再
    次積欠之情形，被告以累進加計利息之利滾利方式，已違反
    法律所規定利息之計算方式，且係趁人急迫之情形，所為意
    思表示合致，原告自得主張撤銷，另利息之請求，依民法第
    126 條規定為2 年短期時效，而違約金過高，原告得拒絕給
    付，亦為民法第250 條所明定云云。經查，(1)原告於被告拍
    賣抵押物強制執行後，仍未依約清償欠款及利息、違約金，
    為原告所不爭執，足見原告就金錢債務確有遲延給付之情形
    ，是被告依民法第233 條規定，請求原告依約定利率（即年
    息百分之九‧一）支付遲延利息，尚屬於法有據。另被告於
    拍賣債務人抵押物強制執行後，尚有上述本金、利息及違約
    金未受償，已見前述，而上開未受償之本金、利息及違約金
    ，係採單利計算，並非以利滾利之複利計算，並未違反法律
    規定之利息計算方式，原告主張被告以累進加計利息之利滾
    利方式向原告求償，容有誤會。(2)按法院依民法第74條第1
    項規定撤銷法律行為，不僅須行為人有利用他人之急迫、輕
    率、或無經驗，而為法律行為之主觀情事，並須該法律行為
    ，有使他人為財產上給付或為給付之約定，依當時情形顯失
    公平之客觀事實，始得因利害關係人之聲請為之（28年度上
    字第107 號判例意旨參照）。查原告於85年4 月8 日向被告
    借款320 萬元，借款期間自85年4 月8 日起至90年4 月8 日
    止，約定每6 個月繳息1 次，利息依被告基本放款利率按月
    計付，有借據1 紙在卷可按，而觀諸上開兩造間所訂立之借
    款契約，尚難認被告有何乘原告急迫、輕率、或無經驗貸以
    原告金錢，使其為財產上給付或為給付之約定，且顯失公平
    之情形，原告空言主張被告係趁人急迫而為意思表示合致，
    自不足採。此外，原告復未能舉證證明被告有何趁人急迫而
    使原告為財產上給付或給付之約定且顯失公平之事實，其空
    言主張撤銷，自無足取。(3)按利息、紅利、租金、贍養費、
    退職金及其他一年或不及一年之定期給付債權，其各期給付
    請求權，因五年間不行使而消滅，民法第126 條定有明文，
    原告主張利息之請求為2 年短期時效，於法不合，亦無可取
    。(4)原告主張違約金過高，依法得拒絕給付，核與民法第
    250 條規定不符，亦無足取。
  (四)綜上，原告於被告拍賣抵押物受償2,659,792 元後，應尚餘
    本金1,027,121 元，及利息、違約金未清償被告，並非僅有
    本金540,208 元未清償。是原告起訴請求確認被告對於原告
    超過本金540,208 元部分債權不存在，為無理由，應予駁回
    。
五、訴訟費用負擔之依據：民事訴訟法第78條。
中    華    民    國    95    年    8     月    28    日
                  民事第二庭    法  官  冷明珍
以上正本係照原本作成
如對本判決上訴，須於判決送達後20日內向本院提出上訴狀
中    華    民    國    95    年    8     月    28    日
                                書記官  朱克文


司法院資訊處製作；財團法人民間司法改革基金會備份。
